【裁判字號】    96,訴,74
【裁判日期】    970213
【裁判案由】    背信等
【裁判全文】
臺灣宜蘭地方法院刑事判決                96年度訴字第74號
公  訴  人  臺灣宜蘭地方法院檢察署檢察官
被      告  丁○○
上列被告因侵占案件，經檢察官提起公訴（95年度偵緝字第 284
、285號），本院判決如下：
    主  文
丁○○意圖為自己不法之所有，而侵占對於業務上所持有之物，
處有期徒刑陸月，如易科罰金，以銀元參佰元即新臺幣玖佰元折
算壹日，減為有期徒刑參月，如易科罰金，以銀元參佰元即新臺
幣玖佰元折算壹日。
被訴背信部分無罪。
    事  實
一、丁○○於民國94年12月至95年4 月中旬，任職於秉暐生物科
    技有限公司（以下簡稱秉暐公司），負責藥品推銷及收取貨
    款之業務，竟意圖為自己不法之所有，於離職前，將其向客
    戶收取，為其業務上所持有之款項新臺幣（下同）45,640元
    侵占入己，挪為私用，而未繳交與秉暐公司，嗣其無預警離
    職，秉暐公司始查知上情。
二、案經秉暐公司訴請臺灣宜蘭地方法院檢察署檢察官偵查起訴
    。
    理  由
壹、有罪部分：
一、認定犯罪事實所憑之證據及理由：
    訊據被告固坦承有將業務上收取之45,640 元款項納為己有，
    未繳回公司等情，惟矢口否認有何不法意圖，辯稱：因為公
    司沒有發薪水云云，然查：被告初於偵查中稱：因為公司 3
    月份獎金約15,000元及4月份薪水約24,000 元沒有給伊，所
    以未將款項繳回公司，伊是95年4 月底離職，確定要離職前
    才開始收貨款云云（偵緝285號卷第6-7頁）；於本院96 年7
    月31日審理時又改稱：公司積欠伊2個月的獎金，就是3 、4
    月份的獎金，因為伊不會計算，不知道3、4月份的獎金應該
    是多少，但公司沒有欠伊底薪的部分云云（本院卷第46頁）
    ；於本院97年1月28 日審理時再改口稱：公司應該給付的薪
    水及獎金不只45,640元，公司一開始說是2萬5至2萬6的底薪
    ，但每個月只發2 萬不到的薪水，第1個月只給1萬，但公司
    總共欠伊多少錢伊也不清楚，因為業績的部分要公司核算云
    云（本院卷第106 頁），被告前後數次翻異其詞，顯見其對
    公司應發給之報酬究應如何計算、公司尚積欠伊多少報酬等
    事項全然不清，則被告如何確信其納為己有之貨款數額不致
    超過其應獲之薪資報酬，況證人即秉暐公司負責人乙○○於
    偵查中證稱：被告從95年2 月以後上班就不正常，也沒有傳
    真報表，伊對被告說3 月以後就沒有底薪，以業績來計算薪
    資等話語，但後來被告就沒有來做了，事後對帳才發現帳目
    不清等語（偵緝284號卷第14 頁）；於本院審理時亦詳證稱
    ：剛開始被告底薪是1萬6至1萬8，試用期為2至3個月，期滿
    後就以抽成方式計算，前幾個月的薪水都有支付給被告，後
    來有時後會聯絡不到被告，要求被告的報表也沒有做出來，
    公司不知道被告收了多少錢，無法計算抽成，透過被告的母
    親及姊姊聯絡被告來對帳，但都找不到被告，底薪的部分公
    司沒有積欠被告等語（本院卷第44-45 頁），益徵被告所辯
    之不足採，被告自認薪資給付之數額有爭議，卻未事先向公
    司反應、查證或協商，既未曾反應何來薪資爭議，且被告亦
    未將離職之消息告以公司，此有秉暐公司之存證信函在卷可
    參（他字1455號卷第5 頁），反於離職前逕自將收取之貨款
    侵吞入己，復未能查證確知其應獲之薪資數額，則如何確信
    其納為己有之貨款數額不致超過其應獲之薪資報酬，是被告
    辯稱有薪資爭議云云顯不可採，其不法所有之意圖至為顯明
    ，應依法論科。
二、論罪科刑之理由：
（一）被告行為後，於94年1月7 日修正通過之新刑法已於95年7
      月1日施行，修正後刑法第2條第1 項規定：「行為後法律
      有變更者，適用行為時之法律，但行為後之法律有利於行
      為人者，適用最有利於行為人之法律。」此規定係法律變
      更所生新舊法律比較適用之準據法，其本身不生新舊法比
      較之問題，均依裁判時即修正後之刑法第2條第1項定其應
      適用之刑法法律，合先敘明。
（二）刑法第336條第2項之業務侵占罪並非此次修法之範圍，其
      罰金刑形式上仍維持3,000元以下。然刑法第33條第5款已
      由原先：「罰金：一元以上」修正為：「罰金：新臺幣一
      千元以上，以百元計算之」，且刑法施行法第1條之1亦規
      定：「中華民國九十四年一月七日刑法修正施行後，刑法
      分則編所定罰金之貨幣單位為新臺幣。九十四年一月七日
      刑法修正時，刑法分則編未修正之條文定有罰金者，自九
      十四年一月七日刑法修正施行後，就其所定數額提高為三
      十倍。但七十二年六月二十六日至九十四年一月七日新增
      或修正之條文，就其所定數額提高為三倍」，是刑法第33
      6 條第2項之罪，所得科處之罰金刑已因刑法第33條第5款
      之修正而實質變更為最高新臺幣9萬元，最低新臺幣1,000
      元。依被告行為時之刑罰法律，即罰金罰鍰提高標準條例
      第1條前段提高倍數10倍及修正前刑法第33條第5款罰金最
      低額以銀元1 元計算之規定，業務侵占罪所得科處之罰金
      刑係「最高為銀元3 萬元即新臺幣9萬元，最低為銀元1元
      即新臺幣3 元」。經新、舊法比較適用結果，修正後之新
      法並無較有利於被告之情形，爰依刑法第2條第1項前段，
      適用被告行為時之舊法。
（三）核被告所為係犯刑法第336條第2項之業務侵占罪。
（四）爰審酌被告否認犯行，亦未將侵吞之款項返還告訴人，惟
      無前科，素行堪稱良好，侵占之數額有限，及其高職畢業
      之智識程度等情狀，量處如主文所示之刑，並諭知易科罰
      金之折算標準。
（五）按中華民國九十六年罪犯減刑條例第5 條之規定，係指於
      該條例施行前經通緝，而未於施行後之96年12月31日以前
      自動歸案者，不得依該條例減刑。如係於該條例施行前經
      通緝，而於該條例施行前經緝獲歸案者，自不受該條不得
      減刑規定之限制，最高法院96年度台抗字第735 號裁定可
      資參照；次按，中華民國九十六年罪犯減刑條例第5 條係
      就本條例施行前經通緝之被告或受刑人而設之規定，如係
      於本條例施行後始通緝者，即不適用該條規定，法院辦理
      九十六年減刑案件應行注意事項第9 點訂有明文。查被告
      前於95年10月26日遭通緝，隨即於減刑條例施行前即同年
      11月6日緝獲，復於減刑條例施行後即97年1月9 日經本院
      通緝，並於同月14日緝獲，有撤銷通緝書在卷可參（偵緝
      285號卷第11頁、本院卷第96 頁），揆諸上揭說明，不受
      減刑條例第5條不得減刑之限制，是本件犯罪時間在96 年
      4月24 日以前，合於中華民國九十六年罪犯減刑條例之規
      定，爰依中華民國九十六年罪犯減刑條例減其宣告刑二分
      之一，並諭知易科罰金之折算標準。
貳、無罪部分：
一、公訴意旨略以：被告丁○○於94年7月2日受丙○○之委託，
    約定丙○○所有之3T-2011號自用小客車，委由被告以20 萬
    元出售，詎竟意圖為自己不法之利益，將該車以106,000 元
    之價格出售予他人，違背丙○○委託應以20萬元出售之約定
    ，且未將106,000 元交付予丙○○，致丙○○受有財產上之
    損害，因認被告涉犯刑法第342條第1項之背信罪嫌。
二、按犯罪事實應依證據認定之，無證據不得認定犯罪事實；不
    能證明被告犯罪者，應諭知無罪之判決，刑事訴訟法第 154
    條第2項、第301條第1項分別定有明文。次按，刑法第342條
    背信罪之主體須為他人處理事務者，即其為他人處理事務，
    本其對他人（本人）之內部關係，負有基於一定之注意而處
    理事務之法的任務，因之，其為他人處理事務，係基於對內
    關係，並非對向關係，基於誠實義務，並非基於交易上信義
    誠實之原則，故如買賣契約之單純當事人乃對向關係，非為
    他人處理事務，其未履行給付義務，僅生是否有背交易上信
    義誠實之原則，並非違背其誠實義務，與背信罪之要件不合
    ，最高法院71年度台上字第1159號判決可資參照。
三、檢察官起訴被告涉犯上開罪嫌，無非以其於警詢、偵查中坦
    承以106,000 元之價格出售丙○○之自用小客車等情，及告
    訴人丙○○之指訴、汽車買賣合約書、中古汽車買賣（切結
    ）合約書各1份，為其論據。訊據被告固坦承其以106,000元
    之價格出售丙○○之自用小客車，尚積欠丙○○20萬元之事
    實，惟堅決否認有何背信犯行，辯稱：伊是向丙○○買這部
    車後再轉賣出去等語，經查：證人即自被告處購得丙○○自
    小客車之甲○○雖於本院審理時證稱：伊向被告買車時，被
    告沒有說車子是自己的，伊記得被告說車子是被告姊夫的，
    伊印象中被告的姊夫事後有來公司，好像是被告沒有把錢交
    給被告的姊夫云云（本院卷第60頁），然被告否認曾告知車
    子係其姊夫丙○○所有（本院卷第105 頁），且告訴人丙○
    ○於偵查中已證稱：伊告知被告要賣車，被告說有客戶要買
    這部車，被告說要用20萬元跟伊收回這輛車，這輛車之前是
    向被告買的等語（他字26號卷第17頁）；於本院審理中更詳
    證稱：車子是被告介紹伊買的，公司結束後要把車子賣掉，
    所以就委託被告賣車子，被告說有客戶出23萬元要買，要伊
    先以20萬元賣給被告，被告要賺中間的3 萬元差價，伊的意
    思就是20萬元賣給被告，至於被告要將車子賣給誰，被告可
    以賺到多少差價，伊概不過問，賺或賠都是被告的事，所以
    才會簽立汽車買賣合約書，就是以20萬元賣斷等語（本院卷
    第41-43 頁），再佐以汽車買賣合約書及中古汽車買賣（切
    結）合約書（他字26號卷第4-5 頁），本件自小客車應係告
    訴人丙○○出售予被告，被告再以自己之名義與甲○○簽訂
    買賣契約，是被告與告訴人係買賣契約之當事人應堪認定，
    2 人乃對向關係，非為他人處理事務，被告未履行給付義務
    ，僅生債務不履行之民事契約責任，與背信罪之要件不合，
    揆諸首揭說明，依法應為被告無罪之諭知。
據上論斷，應依刑事訴訟法第299條第1項前段、第301條第1項，
刑法第2 條第1項前段、第336條第2項，修正前刑法第41條第1項
前段，罰金罰鍰提高標準條例第1 條前段、刪除前罰金罰鍰提高
標準條例第2條，現行法規所定貨幣單位折算新臺幣條例第2條，
中華民國九十六年罪犯減刑條例第2條第1項第3款、第7 條、第9
條，判決如主文。
本案經檢察官張立言到庭執行職務。
中    華    民    國    97    年    2    月     13    日
                  刑事第二庭審判長法  官  黃永勝
                                  法  官  鄭貽馨
                                  法  官  楊坤樵
以上正本證明與原本無異。
如不服本判決應於收受本判決後10日內向本院提出上訴書狀，並
應敘述具體理由。若未敘述理由者，應於上訴期間屆滿後20日內
向本院補提理由書狀 (均須按他造當事人之人數附繕本)。
                                  書記官  謝佩欣
中    華    民    國    97    年    2    月   14      日
附錄論罪科刑法條：
刑法第336條第2項
對於業務上所持有之物，犯前條第 1 項之罪者，處 6 月以上
5年以下有期徒刑，得併科3千元以下罰金。


司法院資訊處製作；財團法人民間司法改革基金會備份。
